臺灣臺南地方法院民事判決　　　　　　　94年度婚字第232號
原　　　告　甲○○
　　　　　　丙○○
訴訟代理人　孫志鴻律師
複　代理人　邱麗妃律師
被　　　告　乙○○○○○○
訴訟代理人　鄭嘉慧律師
前當事人間請求確認婚姻關係不存在事件，經本院於民國94年9
月6日言詞辯論終結，判決如下：
    主      文
原告之訴駁回。
訴訟費用由原告負擔。
    事實及理由
一、原告主張：
（一）按「確認法律關係之訴，非原告有即受確認判決之法律上
      利益者，不得提起之」、「民事訴訟法第二百四十七條所
      謂即受確認判決之法律上利益，需因法律關係存否不明確
      ，致原告在私法上之地位有受侵害之危險，而此危險得以
      對於被告之確認判決除去者，始為存在」，分別為民事訴
      訟法第247條及最高法院27年上字第316號判例所揭示。
（二）查訴外人施叔靜（女，民國○○年○月○○日生，93年9月8日
      死亡）係原告之母，被告係原告之父，被告與施叔靜原於
      民國70年12月27日結婚，育有原告等二女，惟於92年間訴
      外人施叔靜不幸罹患子宮頸癌，遭被告嫌棄，被告並有外
      遇事情，被告與訴外人施叔靜遂於92年10月份協議離婚，
      並辦理離婚登記，兩造之婚姻顯已不存在，此有戶籍謄本
      可稽，合先敘明。
（三）嗣因訴外人施叔靜於絕症末期住院時，被告於93年8月間
      一反往常不聞不問之態度，前往探視重病之訴外人施叔靜
      ，令身在病榻之訴外人施叔靜至感意外。後因訴外人施叔
      靜需身分證件卻遍尋不著，才覺事有蹊蹺，原告其身分證
      件已遭被告所竊，為此訴外人施叔靜報警處理，然當時被
      告已瞞著訴外人施叔靜，持其身分證件前往戶政事務所重
      新辦理結婚登記。訴外人施叔靜生前曾提出確認婚姻關係
      不存在之訴，惟不久即因逝世而告訴訟終結。
（四）按婚姻關係之成立必以結婚為要件，而結婚則依法之成立
      必須有一定條件，民法第982條第1項規定：「結婚，應有
      公開儀式及二人以上之證人。」，查被告與訴外人施叔靜
      之婚姻，未有公開儀式又未有二人以上之證人，故完全未
      履行結婚之儀式，既未履行結婚之儀式，雖有辦理結婚登
      記，依法應屬無效。
（五）末查，直至訴外人施叔靜93年9月8日身故之前，戶籍上皆
      登記與被告為夫妻關係，被告依此婚姻關係而成為訴外人
      施叔靜之法定繼承人，原告之繼承權利與繼承地位即有遭
      受被告不法瓜分侵害之危險。且因被告與訴外人施叔靜之
      婚姻關係倘不明確，顯有使原告私法上之繼承人地位及相
      關繼承權利受有侵害之虞，故有即受確認判決之法律上利
      益，原告自有提起本件訴訟之必要。
（六）綜上所述，爰提出戶籍謄本一份、報案證明書影本一紙、
      鈞院通知影本二份為證，並聲明請求(1)確認被告與施叔靜
      間之婚姻關係不存在，及(2)訴訟費用由被告負擔。
（七）對被告抗辯之陳述：否認訴外人施叔靜與被告之離婚手續
      不合法。
二、被告抗辯：
（一）原告起訴稱其先母與被告離婚後，再於93年8月間辦理登
      記，不符合法定程序，應屬無效婚姻，而提起確認婚姻關
  　　係無不存在之訴訟，惟原告所述理由明顯扭曲事實，更讓
      被告背負無情無義之罪名，被告萬分痛心，謹將被告與訴
      外人施叔靜離婚又結婚之始末詳為說明如後，且由此經過
      亦可知被告與訴外人施叔靜間之婚姻關係仍係合法有效，
      並無婚姻關係不存在之情況：
　  1.被告與訴外人施叔靜於民國70年12月27日結婚，婚後感情
      仍算融洽；民國89年施叔靜檢驗得知罹患子宮頸癌（並非
      原告所稱92年罹癌），至奇美醫院開刀並住院二十多天，
      被告請假月餘全程陪伴，其後之化療過程，被告亦儘量陪
      同，與妻子共同對抗病魔，豈是如原告所稱因妻罹癌即嫌
      棄之。
　  2.施叔靜心思較細密，不喜歡被告與其他女姓友人交談或互
      動，故兩人偶因此類事件或其他生活中鎖事爭執（或許因
      此讓原告誤以為被告有外遇），加以訴外人施叔靜罹病後
      ，身體上之不適造成情緒上較不穩定，故92年10月29日，
      被告與其又因細故爭執，兩人即意氣用事要離婚，當日並
      立即簽立離婚協議書並隨即前往戶政事務所辦理離婚登記
      ，因事出突然，故根本也無時間找證人，故當時離婚協議
      書上之證人係訴外人施叔靜自行填載，證人並不知情。
  　3.事後施叔靜對於離婚一事也感後悔，此所以兩人離婚後，
      被告並未搬離兩人仍同居；嗣後出於胞弟章春強勸說，被
      告與施叔靜願再結婚，故被告係經施叔靜同意後才至戶政
      機關重新辦利結婚登記，並非如原告所稱竊取身份證偷辦
      云云。
　  4.原告丙○○目前仍與被告同住，父女互動感情均尚良好，
      長女甲○○雖因就學中（就讀高雄大學），而僅於課業閒
      暇之餘才會返家，然其均應知悉被告對其母（即施叔靜）
      係不離不棄，其於起訴狀內載不實內容，實令被告心寒。
（二）被告因不諳法律，不知縱係重新結婚仍要有公開之儀式，
      致93年8月間之結婚無效。惟依民法第1050條之規定：「
      兩願離婚，應以書面為之，有二人以上證人之簽名，並應
      向戶政機關為離婚之登記」，而最高法院68年台上字第
    　3792號判例：「民法第1050條所謂二人以上證人之簽名，
      固不限於作成離婚證書時為之，亦不限於協議離婚時在場
      之人，始得為證人，然究難謂非親見或親聞雙方當事人確
      有離婚真意之人，亦得為證人。」，申言之，離婚證人必
      須對於雙方當事人確有離婚之意有親自見聞，始符合法律
　  　規定，否則即不生離婚之效力。按被告與訴外人施叔靜於
      92年10月29日之離婚，如前述，證人章自立並不知情，更
      未親自見聞二人欲離婚之事，其中章公先並有精神疾病無
      意思能力，故被告與訴外人施叔靜於92年10月29日之離婚
      並不生效力，則兩人之婚姻關係仍合法存續中，既仍存續
      中，則不論嗣後93年8月份之再為結婚登記是否符合法律
      規定，均不生影響，故原告訴請確認婚姻關係不存在即無
      理由。
（三）綜上所述，爰提出離婚協議書影本一份、戶籍謄本三份為
      證，並聲明請求駁回原告之訴及訴訟費用由原告負擔。
三、得心證之理由：
（一）按確認之訴非原告有即受確認判決之法律上利益者，不得
      提起。所謂即受確認判決之法律上利益，係指法律關係之
      存否不明確，原告主觀上認其在法律上之地位有不安之狀
      態存在，且此種不安之狀態，能以確認判決將之除去者而
      言，若縱經法院判決確認，亦不能除去其不安之狀態者，
      即難認有受確認判決之法律上利益（最高法院52年台上字
      第1240號判例參照）。本件訴外人施叔靜為原告甲○○、
      丙○○之母，業於93年9月8日死亡，而被告是否為訴外人
      施叔靜之法定繼承人，端看被告與訴外人施叔靜之婚姻關
      係是否成立而斷，而被告與訴外人施叔靜之婚姻關係倘不
      明確，顯有使原告私法上之繼承人地位及相關繼承權利受
      有侵害之虞，故原告有即受確認判決之法律上利益，為有
      理由，原告自得提起本訴。
（二）原告主張被告與訴外人施叔靜之戶籍資料在93年8月24日
      日登記已於93年8月15日結婚，惟兩造並無任何結婚之儀
      式等情，業據提出戶籍謄本一紙為證，且為被告所自認，
      惟辯稱，伊於施叔靜於92年10月29日離婚時，並未有二名
      證人在場見證，手續應不合法等語。經查：
    1.兩願離婚，應以書面為之，有二人以上證人之簽名並應向
      戶政機關為離婚之登記，民法第1050條定有明文。所謂二
      人以上證人之簽名，固不限於作成離婚證書時為之，亦不
      限於協議離婚時在場之人，始得為證人，然究難謂非親見
      或親聞雙方當事人確有離婚真意之人，亦得為證人。被告
      與訴外人施叔靜於70年12月27日結婚，92年10月29日協議
      離婚時，由被告之弟章自立、章公先擔任證人，此有戶籍
      謄本，及台南市南區戶政事務所檢送本院之離婚登記申請
      書及離婚協議書各一紙在卷可憑。
    2.惟證人章自立並未在場見證被告與施叔靜離婚，更不知悉
      其二人離婚之事，此經證人章自立到庭證稱：「（問：證
      人欄章自立印章是否你本人所有？是否親簽？）不是我簽
      的，印章也不是我的，他們離婚的時候，我沒有在現場，
      施叔靜過世的時候，辦喪事時，我才知道他們離婚的事情
      ，我沒有聽其他的親屬提及這件事情。」等語明確；又上
      開離婚協議書另一名見證人章公先因精神病常期住院，不
      能擔任離婚之見證人，此亦經章自立證稱：「（問：弟弟
      張公先長期住院？）是的，住在凱旋醫院，他從十幾歲住
      到現在，他罹患精神分裂症，星期日我會去探望他，他還
      認得我，他在凱旋醫院沒有辦法自由進出，如要外出，要
      向醫師申請，需經過醫師同意才可以出來。」等語（以上
      均見本院94年8月9日言詞辯論筆錄），核與高雄市立凱旋
      醫院函覆本院稱：「病患章公先目前患有精神分裂症在本
      院長期住院，其言語表達常答非所問，其行為能力有受損
      ，似乎無能力擔任離婚時之見證人，又章員於民國92年10
      月29日沒有請假外出，當日住院中。」等情相符，應可信
      被告之抗辯為真實。
   3. 揆諸前揭規定，被告與訴外人施叔靜92年10月29日離婚時
      ，並不具備民法第1050條規定，未生離婚之效力，被告與
      訴外人施叔靜之婚姻關係自70年12月27日起仍繼續存在，
      故被告與施叔靜於93年8月15日再登記結婚時，縱使未舉
      行公開儀式及有二人以上之證人，仍不影響婚姻關係存在
      之效力，從而原告原告請求確認被告與訴外人施叔靜之婚
      姻關係不存在，並無理由，不應准許。
四、結論：原告之訴為無理由，並依民事訴訟法第78條，判決如
    主文。
中　　華　　民　　國　　94　　年　　9 　　月　　20　　日
                      家事法庭    法　官　張  麗  娟
上正本證明與原本無異。
如對本判決上訴，須於收受決正本後20日內提出上訴狀
中　　華　　民　　國　　94　　年　　9 　　月　　20　　日
                                  書記官  王  志  銘
